臺灣彰化地方法院刑事判決　　　　　　　　　　　　　九十三年度易字第二五一號
　　公　訴　人　臺灣彰化地方法院檢察署檢察官
　　被　　　告　乙○○
右列被告因詐欺案件，經檢察官提起公訴（九十二年度偵緝字第一六二號），本院判
決如左：
    主  文
乙○○無罪。
    理  由
一、公訴意旨以：被告乙○○於民國八十八年十一月二十六日，自任互助會首，招攬
    包括許子玲（原名甲○○）在內之數人為互助會會員，會首連會員共計三十三會
    ，每會會款新台幣（下同）一萬元，會期自八十八年十一月二十六日起至九十一
    年七月二十六日止，每月二十六日下午十三時在被告乙○○位於彰化縣田中鎮○
    ○路一二八巷四十二號住處開標，詎被告乙○○意圖為自己不法之所有，於八十
    九年十一月二十六日在上開處所，冒用會員許子玲之名義，冒標許子玲之互助會
    款，並進而向當時尚係活會之江木永、周家康等會員佯稱係許子玲得標，致江木
    永、周家康陷於錯誤而交付當月互助會款予被告乙○○，嗣因被告乙○○宣告倒
    會，並逃匿不知去向，許子玲由會員陳秀敏口中得知被告冒名得標，始知上情。
    案經許子玲訴由臺灣彰化地方法院檢察署檢察官偵辦，因認被告涉犯刑法第三百
    三十九條第一項之詐欺取財罪嫌。
二、按犯罪事實應依證據認定之，無證據不得認定犯罪事實；又不能證明被告犯罪者
    ，應諭知無罪之判決；刑事訴訟法第一百五十四條第二項、第三百零一條第一項
    分別定有明文。又檢察官就被告犯罪事實，應負舉證責任並指出證明之方法，因
    此檢察官對於起訴之犯罪事實，應負提出證據及說服之實質舉證責任，倘其所提
    出之證據不足為被告有罪之積極證明，或其舉出之證明方法，無從說服法院以形
    成被告有罪之心證，基於無罪推定之原則自應為被告無罪判決之諭知，此最高法
    院著有九十二年台上字第一二八號判例可資參照。
三、訊據被告乙○○，固坦承其於八十八年十一月二十六日，自任會首，招攬每會一
    萬元之互助會一會，會首連會員共計三十三會，會期自八十八年十一月二十六日
    起至九十一年七月二十六日止，每月二十六日下午十三時，假當時被告位於彰化
    縣田中鎮○○路一二八巷四十二號之住所開標，採外標制，嗣該互助會於八十九
    年十二月份起停會等情不諱，惟否認有何前揭詐欺之犯行，辯稱：本件所招集之
    互助會，伊負責招攬二十四會，另九會（含告訴人二會、洪阿筍一會、陳素雲一
    會、曾有成二會、謝志治一會、陳曉紅一會、陳秀敏一會）在內是由其媳婦謝佳
    芬招攬入會，該九會會款都由謝佳芬收取，再交給伊，每月開標時，也是由謝佳
    芬負責到場標會，謝佳芬所招攬之九會會員均未曾到場，八十九年十一月二十六
    日開標時，謝佳芬稱告訴人之會由其吃下，當天並由謝佳芬以告訴人名義得標，
    伊收取當月會款後交付予謝佳芬，又本件互助會之所以停會，乃因謝佳芬所招集
    之九會，於八十九年十二月份前二、三月起已無法按月收齊會款交給伊，伊因無
    法負擔，所以才宣告停會等語。按公訴人認被告涉有前揭犯嫌，無非以上開事實
    業據告訴人許子玲指訴甚詳，核與證人即本件互助會會員江木永、周家康、陳秀
    敏於偵查中證述之情節互相一致，且被告之媳謝佳芬雖有參加本件互助會，卻僅
    有一會，並於八十九年六月二十六日得標，要無可能在於同年十一月二十六日再
    參與投標為其主要論據。
四、經查，被告乙○○於八十八年十一月二十六日，自任會首，招攬包括原名甲○○
    之告訴人許子玲在內，會首連會員共計三十三會之互助會一會，每會每月會款一
    萬元，會期自八十八年十一月二十六日起至九十一年七月二十六日止，定每月二
    十六日中午十三時，在當時被告所有位於彰化縣田中鎮○○路一二八巷四十二號
    住處開標，採外標制，會款應於開標當日交付會首轉交得標人，告訴人共參與二
    會，嗣該互助會自八十九年十二月起停會等情，業據告訴人指訴明確，且經被告
    自承在卷，並有互助會單附卷可稽。又前開互助會，於停會前之八十九年十一月
    二十六日該次會期，係以仍屬活會之告訴人名義得標，標息為五千元，被告並曾
    向活會會員等收取會款一節，亦為被告所坦承，且經證人陳秀敏、江木永、周家
    康等結證在卷，復有互助會單可據。惟被告始終否認有冒標之情事，且據告訴人
    於本院準備程序及審理時陳稱：因被告之媳謝佳芬積欠伊六十萬元之債務，所以
    邀伊參與被告召組之互助會二會，除首期會款外，其餘每月之會款均由謝佳芬負
    責繳納，以抵償上述之債務，又伊參與本件互助會時，被告不知伊與謝佳芬以會
    款抵償債務之事等語，並參酌告訴人所提出之謝佳芬親立之切結書，可信被告辯
    稱含告訴人在內之由謝佳芬招攬入會之九會會員每月會款暨到場標會事宜，均係
    透過謝佳芬所為乙情，堪信屬實；再觀諸證人江木永及周家康於偵查中所提出之
    互助會單所示，其中編號八、十一、十九會員洪阿筍、曾有成、謝志治等三位由
    謝佳芬招攬入會之會員，於本件互助會停會前，均已得標，且未曾聽聞有何會款
    糾紛發生，是被告辯稱由謝佳芬招攬入會之九會會員得標後之會款，伊收齊後由
    謝佳芬轉交一節，亦可信屬實在。經由上述，告訴人之會既由被告之媳謝佳芬代
    為處理，則被告辯稱八十九年十一月二十六日該次會期，係由謝佳芬以告訴人名
    義得標，嗣被告收齊會款後並交付予謝佳芬，其處理過程，並不違背常情，亦不
    因謝佳芬已屬死會而有所影響，自難據此斷言八十九年十一月二十六日該次會期
    乃被告基於不法意圖所冒標，而被告於其媳謝佳芬以告訴人之名義得標後，向活
    會會員江木永、周家康等收取該次會款，亦難認有何施用詐術可言；況本件公訴
    人所舉之證據，僅能確認八十九年十一月二十六日該次會期確有他人冒告訴人名
    義標取會款，尚不足以證明冒標者即係被告，或被告與冒標者具有基於意圖為自
    己不法所有之詐欺犯意聯絡可言。此外，本院復查無其他積極之證據，足資證明
    被告有何公訴人所指之詐欺犯行，不能證明被告犯罪，自應諭知其無罪之判決。
據上論斷，應依刑事訴訟法第三百零一條第一項，判決如主文。
本案經檢察官賴志盛到庭執行職務。
中　　　華　　　民　　　國　　　九十三　　　年　　　五　　　月　　五　　日
                                臺灣彰化地方法院刑事第二庭
                                    審判長法      官
                                          法      官
                                          法      官
右正本證明與原本無異。
如不服本判決，應於判決送達後十日內，向本院提出上訴狀( 須附繕本 )。
                                      法院書記官  詹國立
中　　　華　　　民　　　國　　　九十三　　　年　　　五　　　月　　五　　日
